【裁判字號】    98,訴,1687
【裁判日期】    990128
【裁判案由】    妨害自由等
【裁判全文】
臺灣高雄地方法院刑事判決              98年度訴字第1687號
公  訴  人  臺灣高雄地方法院檢察署檢察官
被      告  乙○○
上列被告因妨害自由等案件，經檢察官提起公訴（98年度偵字第
24166 號），本院判決如下：
    主  文
乙○○犯剝奪他人行動自由罪，處有期徒刑陸月，如易科罰金，
以新臺幣壹仟元折算壹日。
    事  實
一、乙○○為丁○○之前配偶，2 人間具有家庭暴力防治法第3
    條第1 款所定之家庭成員關係。緣乙○○因對丁○○實施暴
    力之不法侵害，致丁○○有繼續受家庭暴力之危險，乃經丁
    ○○向本院申請核發民事通常保護令，並經本院於民國98年
    2 月6 日以97年度家護字第2095號裁定核發通常保護令，諭
    令乙○○不得對丁○○實施身體或精神上之不法侵害行為即
    禁止實施家庭暴力，有效期間1 年等保護令內容。詎乙○○
    明知本院已依法核發前開民事通常保護令，竟仍基於違反保
    護令之犯意，於98年2 月21日凌晨1 時30分許，在其位於高
    雄市三民區○○○路1020號11樓之2 住處內，因細故與丁○
    ○發生衝突，遂以手腳毆打及持木製玩具丟擲等方式，對丁
    ○○施以身體上之不法侵害，致丁○○受有頭部外傷併頭皮
    撕裂傷、顏面挫傷、左眼挫傷、軀幹擦傷及臀部挫傷等傷害
    （傷害部分，業經丁○○撤回告訴），而違反本院前開通常
    保護令之裁定；嗣丁○○因遭傷害而欲離去之際，乙○○為
    避免丁○○報警處理，竟又承上開違反保護令之接續犯意及
    剝奪他人行動自由之犯意，將丁○○強行抱住及阻擋在前開
    住處之寢室門口等方式阻止丁○○離去，剝奪丁○○之行動
    自由及同時構成對丁○○實施身體上不法侵害，而違反本院
    前開通常保護令之裁定，迄於同日（起訴書誤載為翌日）中
    午12時許，乙○○始任丁○○離開前開乙○○住處。
二、案經丁○○訴由高雄市政府警察局甲○○○分局報請臺灣高
    雄地方法院檢察署檢察官偵查起訴。
    理  由
壹、證據能力部分
一、按被告以外之人於審判外之言詞或書面陳述，屬傳聞證據，
    除有法律規定者外，不得作為證據，刑事訴訟法第159 條第
    1 項定有明文。經查，本案告訴人丁○○於警詢之陳述，為
    審判外之陳述，屬傳聞證據，且被告乙○○已爭執其證據能
    力。又告訴人於警詢中之指訴與其於本院審理時證述之情節
    相符，並無刑事訴訟法第159 條之2 規定之適用，是告訴人
    於警詢中之陳述，依法自不得作為證據，從而，本判決並未
    引用前開言詞陳述，合先敘明。
二、又按被告以外之人於審判外之陳述，雖不符前4 條之規定，
    而經當事人於審判程序同意作為證據，法院審酌該言詞陳述
    或書面陳述作成時之情況，認為適當者，亦得為證據。當事
    人、代理人或辯護人於法院調查證據時，知有第159 條第1
    項不得為證據之情形，而未於言詞辯論終結前聲明異議者，
    視為有前項之同意，刑事訴訟法第159 條之5 第1 項亦規定
    甚明。經查，本案卷附高雄市政府警察局三民二分局處理家
    庭暴力與兒少保護案件調查紀錄（通報）表、財團法人私立
    高雄醫學大學附設綜合紀念醫院受理家庭暴力事件驗傷診斷
    證明書，則係被告以外之人於審判外之書面陳述，而檢察官
    及被告於本院審判程序，就本判決所引用之前開書面陳述，
    均不爭執有證據能力（見院一卷第15頁、院二卷第21頁），
    且於本院審理過程中提示並告以要旨，均未於言詞辯論終結
    前聲明異議，本院並審酌該前開具有傳聞證據性質之書面陳
    述，其取得過程並無瑕疵，與待證事實亦具有關聯性，證明
    力非明顯過低，以之作為證據應屬適當，依前開刑事訴訟法
    第159 條之5 規定，自均具有證據能力。
三、再按傳聞證據是指以「原供述」作為內容的證據。倘原始證
    據為「非供述證據」時，即無傳聞法則之適用。而所謂供述
    證據，則指證人對於待證事實的觀察、記憶、知識或其他所
    知所聞的供述。若該陳述本身成為待證事實或犯罪事實、或
    為非主張行為者，均非此處所稱之陳述（非傳聞）。經查，
    本院97年度家護字第2095號民事通常保護令之裁定書，為承
    審法官就其所承辦之案件，依據卷證資料所為之判斷結果，
    固屬書面陳述，惟此裁定書本身即係判斷本案被告上開行為
    ，是否有違反保護令內容之待證事實，非屬傳聞法則所規範
    之對象，是本院上開裁定書內容不適用傳聞法則，且該等證
    據與被告本件犯行均有相當之關聯性，又非不法取得，自應
    具有證據能力。
貳、實體部分：
一、訊據被告乙○○固坦承曾收受本院上開民事通常保護令，且
    於98年2 月21日有毆傷告訴人丁○○等情不諱，惟矢口否認
    有何剝奪他人行動自由之犯行，並辯稱：當天吵架時告訴人
    是抓狂狀態，她要衝去拿刀子、揚言要跳樓，伊怕她自殺才
    抱住她，等她情緒穩定伊就放開，開始與她聊天，且半夜她
    有起來去上廁所，她有機會跑出去也沒有跑，早上7 、8 點
    她朋友找她，我就讓她出去云云。經查：
  (一)被告乙○○為告訴人丁○○之前配偶，具有家庭暴力防治法
    第3 條第1 款規定之家庭成員關係，而告訴人因遭被告毆打
    及恐嚇，遂向本院家事法庭聲請通常保護令，本院於98年2
    月6 日以97年度家護字第2095號民事通常保護令裁定令被告
    不得對告訴人實施身體或精神上不法侵害之行為，有效期間
    為1 年等情，此有個人基本資料查詢結果1 紙（見院二卷第
    7 頁）、並有本院97年度家護字第2095號民事通常保護令裁
    定影本1 份在卷可佐（見警卷第11頁），且為被告所不爭執
    ，此部分事實，自堪以認定。又被告已收受上開保護令，且
    知悉該保護令之內容，仍於98年2 月21日凌晨1 時30分許，
    在其位於高雄市三民區○○○路1020號11樓之2 住處內，以
    手腳毆打及持木製玩具丟擲等方式，傷害告訴人而違反本院
    上開通常保護令，致告訴人受有頭部外傷併頭皮撕裂傷等傷
    害之情，亦據被告於警詢、偵審中自白不諱（見警卷第2 頁
    、偵查卷第5 頁、院一卷第16頁、院二卷第22頁反面），核
    與證人即告訴人丁○○於本院審理時具結證述情節相符（見
    院二卷第22頁），並有卷附財團法人私立高雄醫學大學附設
    綜合紀念醫院受理家庭暴力事件驗傷診斷證明書、高雄市政
    府警察局三民二分局處理家庭暴力與兒少保護案件調查紀錄
    （通報）表各1 份供參（見警卷第15、16頁），足見被告前
    開自白與事實相符，應可採信。
  (二)其次，被告於98年2 月21日凌晨1 時30分打傷告訴人後，在
    高雄市三民區○○○路1020號11樓之2 住處，有將告訴人強
    行抱住及阻擋在住處之寢室門口等方式阻止告訴人離去，剝
    奪告訴人行動自由，迄於同日中午12時許，乙○○始任丁○
    ○離開前該住處之事實，業據證人即告訴人丁○○於本院審
    理中具結證稱：當天遭被告毆打後，伊就想要跑，被告為了
    阻止伊去報警，抱著伊長達1 至2 小時，且擋在寢室門口不
    讓伊出去，直到快12點時候，被告才讓伊離開等語明確（見
    院二卷第18至20頁）。
  (三)至被告雖否認有剝奪他人行動自由犯行，並以上揭情詞置辯
    。惟查：
  １、被告上開所辯，與證人即告訴人丁○○於本院審理時證述
      ：因為打得蠻嚴重的，我有想要跑，但是被告不讓我出去
      ，被告當時沒有提到怕我自殺這件事。我就想要跑，沒有
      情緒激動。被告不讓我出去，我要他帶我去看醫生他又不
      要，後來我一直流血，昏睡過去。快中午12點的時候，被
      告才讓我離開。被告不讓我離開的理由是他怕我去報警，
      因為中午離開的時候，他有要求我不要去報警。他是不讓
      我去報警，被告母親中間有回來，我抓著她媽媽不放，我
      趁被告回房間的時候衝到門口，結果又被他拖回去，被告
      母親叫他不要這樣，被告說我會去報警，他會抓去關等語
      （見院二卷第18至20頁），已明顯相悖。又被告上開所辯
      ：早上7 、8 點她朋友找她，我就讓她出去云云，亦與被
      告前於警詢中供稱：我跟她是一起睡到中午，她朋友打電
      話給她，她說她要去載她朋友順便去看醫生，我說好就讓
      她出去了等語（見警卷第3 頁）及於偵查中供稱：隔天中
      午她接到電話要出去，我就說好等語（見偵卷第5 頁），
      明顯不符，自非可信。
  ２、又縱當天告訴人有如被告所稱情緒失控，而被告害怕告訴
      人去自殺等情，被告亦應以安撫或報警處理等緩和方式避
      免之，且告訴人當時已受有頭部外傷併頭皮撕裂傷等明顯
      傷勢，更應即時救護，然被告非但未將告訴人送醫救治，
      反而強行抱住告訴人之舉，顯與常情相悖；況被告於審理
      中坦承當天與告訴人確曾發生衝突，且有毆打告訴人，衡
      諸常理，告訴人對被告應避之唯恐不及，豈有仍自願與其
      聊天，直至中午才離開之理？復參以告訴人於中午12時許
      離開上開住處後，立即前往醫院就醫等情，此有上開診斷
      證明書1 份在卷可按（驗傷時間為98年2 月21日13時2 分
      ），若當時就如同被告所供稱，兩人是處於平和聊天之情
      況下，告訴人何以置自己傷勢於不顧，均未就醫，反而待
      到中午才前往驗傷救治之理？足見證人即告訴人丁○○證
      述：被告不讓我離開的理由是他怕我去報警等情，與事實
      相符，應屬可信。
  ３、至被告雖以告訴人未立即報警之事實，主張告訴人說謊云
      云。惟查，雖告訴人於本案事發後，逾1 個月而於98年3
      月30日方報警處理，此有卷附高雄市政府警察局三民二分
      局處理家庭暴力與兒少保護案件調查紀錄（通報）表1份
      足憑（見警卷第16頁），然未及時報警之原因多端，衡諸
      一般社會經驗，或因工作忙碌、或因親人之勸阻等因素，
      且證人即告訴人丁○○於本院審理時並已證稱：他母親一
      直求我不要告他兒子，當時也算心軟等語（見院二卷第20
      頁反面），是尚不能徒以告訴人未於第一時間報警處理一
      事，遽認告訴人所指訴全屬謊言，而認被告無剝奪他人行
      動自由之事實，是被告所辯，為卸責之詞，不足採信。
  (四)按「家庭暴力者，謂家庭成員間實施身體或精神上不法侵害
    之行為」；又「違反法院依第十四條第一項、第十六條第三
    項所為之下列裁定者，為本法所稱違反保護令罪：一、禁止
    實施家庭暴力」，家庭暴力防治法第2 條第1 款、第61條第
    1 款分別定有明文，其中所謂身體上不法侵害，舉凡肢體虐
    待、遺棄、強迫、妨害自由等行為皆是。本案被告明知本院
    家事法庭已核發民事通常保護令，命其不得對告訴人實施身
    體或精神上之不法侵害行為，惟被告非但毆傷告訴人，並將
    告訴人強行抱住及以阻擋在寢室門口等非法方式，阻止告訴
    人離開上開住處之舉，已達以非法方法剝奪他人行動自由之
    程度，構成刑法上之剝奪人行動自由罪，且亦屬家庭暴力防
    治法第2 條第1 款之家庭暴力行為，而有違反上揭保護令之
    事實，至為灼然。綜上，本件事證明確，被告有事實欄所載
    違反通常保護令、妨害他人行動自由等犯行堪予認定，應依
    法論科。
二、核被告所為，係犯家庭暴力防治法第61條第1 款之違反保護
    令罪及刑法第302 條第1 項之剝奪他人行動自由罪。被告先
    後違反保護令之行為，乃基於違反保護令之相同犯意，因其
    侵害之法益同一，且數行為係在同一地點，於密切接近之時
    間實施，各行為之獨立性極為薄弱，依一般社會健全觀念，
    在時間差距上，難以強行分開，在刑法評價上，以視為數個
    舉動之接續施行，應屬接續犯。又被告對告訴人剝奪行動自
    由之行為，同時屬於對告訴人實施身體上不法侵害之家庭暴
    力行為，而觸犯違反保護令罪，是被告一行為而同時觸犯違
    反保護令罪、剝奪他人行動自由罪等2 罪名，為想像競合犯
    ，應從一重依剝奪他人行動自由罪處斷，至公訴意旨認應分
    論併罰，容有誤會，附此敘明。爰審酌被告與告訴人間曾為
    夫妻關係，倘遇有糾紛尚待解決，亦應本於理性、和平之手
    段與態度為之，然被告於已知悉上開通常保護令內容後，因
    細故與告訴人發生爭執，竟不思理性解決之道，而對告訴人
    實施暴力及剝奪行動自由，導致告訴人受有身體上不法侵害
    ，其蔑視法治，且犯後亦未能知錯坦承犯行，惟念被告無犯
    罪前科，素行尚稱良好，此有臺灣高等法院被告前案紀錄表
    1 份在卷可憑，另衡以被告犯罪之動機、手段、智識程度（
    高職畢業）、生活狀況等一切情狀，量處如主文所示之刑，
    並諭知如主文所示之易科罰金折算標準，以資懲儆。
據上論斷，應依刑事訴訟法299 條第1 項前段，家庭暴力防治法
第61條第1 款，刑法第302 條第1 項、第55條、第41條第1 項前
段，刑法施行法第1 條之1 ，判決如主文。
本案經檢察官丙○○到庭執行職務
中    華    民    國    99    年     1    月    28    日
                  刑事第五庭審判長法  官  廖建瑜
                                  法  官  陳盈吉
                                  法  官  林永村
以上正本證明與原本無異。
如不服本判決，應於收受送達後10日內向本院提出上訴書狀。
中    華    民    國    99    年    1     月    28    日
                                  書記官  王珮樺
附錄本判決論罪科刑所依據之法條：
家庭暴力防治法第61條
違反法院依第14條第1 項、第16條第3 項所為之下列裁定者，為
本法所稱之違反保護令罪，處3 年以下有期徒刑、拘役或科或併
科新台幣10萬元以下罰金︰
一、禁止實施家庭暴力。。
二、禁止騷擾、接觸、跟蹤、通話、通信或其他非必要之聯絡行
    為。
三、遷出住居所。
四、遠離住居所、工作場所、學校或其他特定場所。
五、命完成加害人處遇計畫
刑法第302 條
私行拘禁或以其他非法方法，剝奪人之行動自由者，處5 年以下
有期徒刑、拘役或300 元以下罰金。
因而致人於死者，處無期徒刑或7 年以上有期徒刑，致重傷者，
處3 年以上10年以下有期徒刑。
第1 項之未遂犯罰之。

司法院資訊處製作；財團法人民間司法改革基金會備份。
